【裁判字號】    92,簡,201
【裁判日期】    920827
【裁判案由】    綜合所得稅
【裁判全文】
臺北高等行政法院判決                              九十二年度簡字第二○一號
                              .
    原      告  甲○○
    被      告  財政部臺北市國稅局
    代  表  人  張盛和（局長）
    訴訟代理人  乙○○
右當事人間因綜合所得稅事件，原告不服財政部中華民國九十二年一月二十三臺財訴
字第○九一○○五八六六四號訴願決定，提起行政訴訟。本院判決如左：
    主  文
原告之訴駁回。
訴訟費用由原告負擔。
    事  實
甲、事實概要：
    緣原告民國（以下同）八十五年度綜合所得稅結算申報，經被告以其有扶養親屬
    劉子光八十五年度取有營利所得計新臺幣（以下同）四四○、○○○元及利息所
    得二○、五二七元，漏未申報，乃併課原告當年度綜合所得稅，核定綜合所得總
    額一、一七五、六七八元，綜合所得淨額六六九、○○○元，並就短漏稅額四八
    、○七八元，處罰鍰二四、○○○元。原告不服，主張原核定營利所得實為本金
    之返還，所課稅賦及罰鍰應予註銷等情，申經復查結果，核減罰鍰七○○元，變
    更罰鍰為二三、三○○元，其餘未准變更，原告仍不服，提起訴願，亦遭決定駁
    回，遂向本院提起本件行政訴訟。
乙、兩造聲明：
  一、原告聲明：訴願決定、復查決定及原處分均撤銷。
  二、被告聲明：駁回原告之訴。
原告主張：
一、原告之扶養親屬劉子光於六十九年出資十五萬元，取得土地股份證明乙張，與他
    人共同向太原路漁會購買中山區承德土地，興建臺北市○○路綜合市場，並於六
    十九年起陸績投資計三十四萬五仟元於臺北承德市場股份有限公司（下稱承德市
    場公司），嗣因該公司經營不善，遂通知原告撫養人於八十五年八月十三日將土
    地股份證明返還，並領取結束營業款項四十四萬元，原告撫養人所投資金額金額
    總計四十九萬五千元確實大於該公司所稱結束營業所返還之款項，應為投資之損
    失。而原告撫養人僅為三三○分之一之小股東，不是該公司之經理人，亦不參與
    該公司之運作，如所投資金額可創造營利而獲有所得，貢獻國家稅收乃國民應盡
    之義務，如因該公司經營不善，則小投資人但求保本，而事實上為小有損失尚屬
    萬幸，今被告因該公司結束營業清算過程之瑕疵，而將原告扶養人於該公司結束
    營業之分配款，認係為該公司出售地轉公積增資，再現金減資所分配之營利所得
    ，並課與所得稅及罰鍰，對為小股東之原告撫養人並不公平。
二、如以被告所查，該公司原登記每位股東之投資額為三十七萬五千元，經辦理公積
    增資再減資返還股東每人四十四萬元後，尚有投資額三十九萬五千元，大於原始
    投資額，惟原告扶養人於領取結束營款時，該公司確係於結束營業狀態，如認定
    該四十四萬元為營利分配所得，則所稱尚投資三十九萬五千元，將血本無歸，故
    即使依被告所查認定，則扣除尚餘投資之全部損失，原告扶養人亦僅僅獲有「營
    利」四萬五千元而已，況原告扶養人之確實投資額為四十九萬五千元，實際已發
    生損失，並無所得，故依稅法有所得始予課稅及公平公正之原則，有關被告課予
    原告所申報扶養人營利所稅款及罰鍰，以及不法之訴願決定，陳請均予撤銷。
被告主張：
壹、本稅部分：
一、按「個人之綜合所得總額，以其全年左列各類所得合併計算之：第一類：營利所
    得：公司股東所分配之股利、合作社社員所分配之盈餘、合夥組織營利事業之合
    夥人每年度應分配之盈餘、獨資資本主每年自其獨資經營事業所得之盈餘及個人
    一時貿易之盈餘皆屬之。」、「公司之股東所分配之盈餘，按公司申報所得額時
    ，所開具股東姓名、住址及已付或應付之盈餘數額核定之。」為行為時所得稅法
    第十四條第一項第一類第一款及同法施行細則第十一條所規定。
二、本件原核係依財政部賦稅署稽核組（以下簡稱稽核組）查得承德市場公司於八十
    四年度出售一筆房地予自然美化妝品股份有限公司，承德市場公司帳載出售土地
    增益為二二七、七九三、一二二元。據承德市場公司負責人陳林絨八十八年十月
    二十日於稽核組之談話筆錄內容，略以承德市場公司八十五年期初股本為一、三
    三二、○○○元，八十五年五月十七日辦理出售資產（土地）增益之資本公積一
    五三、一八○、○○○元轉增資，再於同年八月十三日辦理現金減資一四六、五
    二○、○○○元，致八十五年度期末股本為七、九九二、○○○元；而承德市場
    公司於辦理上述資本公積轉增資時，未發行股票；又辦理現金減資時，每位股東
    （股東人數共三三三人）均領取四四○、○○○元之減資款。稽核組遂通報被告
    ，核定承德市場公司各股東營利所得四四○、○○○元，因原告扶養親屬劉子光
    為該公司股東之一，故核定劉君營利所得四四○、○○○元，併課原告當年度綜
    合所得稅。
三、經查承德市場公司於八十四年間出售土地，將售地增益部分轉列資本公積，該公
    司股東臨時會議決議利用資本公積辦理轉增資，以八十五年五月十七日為增資基
    準日，隨即於同年八月十三日為減資基準日，辦理減資依各股東持股比例發放現
    金；承德市場於系爭增減資期間，已處於停止營業狀態，營業收入為零，不具永
    續經營之企業生存本質（該公司現已擅自歇業他遷不明），難與正常經營狀態下
    之增資行為或減資行為同視；此舉辦理減資依各股東持股比例發放現金，與清算
    遂行剩餘財產之分配，而將出售土地增益分配予各股東之行為實無二致；按一般
    公司辦理清算時，屬股東原始出資額外所分派之剩餘財產，應為股東營利所得，
    課徵所得稅，是系爭減資款四四○、○○○元核屬承德市場公司分派之營利所得
    ；又原告扶養親屬劉子光確有領取系爭四四○、○○○元之款項，有經其蓋章核
    認之紀錄表附案可稽，是本件原核定併課原告綜合所得稅，並無不合。
四、至原告訴稱其扶養親屬劉子光之原始投資金額為四九五、○○○元，尚大於所分
    配之金額，是劉子光並無系爭營利所得，實為損失等由，惟查承德市場公司於自
    八十一年迄八十五年五月十七日辦理增資前，每位股東之投資額均為三七五、○
    ○○元，增資後每人投資額為八三五、○○○元，至其於同年八月十三日辦理減
    資後每人分配四四○、○○○元後之投資額為三九五、○○○元（計算式：
    835,000-440,000=395,000），尚大於增資前之投資額，此有向經濟部查調之公
    司登記事項卡附卷為憑；原告主張係本金之返還乙節，不足採據。至其主張原始
    投資額為四九五、○○○元乙節，惟按當事人主張事實須負舉證責任，倘其所提
    出之證據不足為主張事實之證明，自不能認其主張之事實為真實，為改制前行政
    法院三十六年判字第十六號判例，原告主張既與該公司登記不符，又未提示任何
    可資證明之文件供核，空言主張，自難採據。原告又稱承德市場結束營業時，並
    未返還所餘股款三九五、○○○元乙節，係屬該公司與股東間權利義務之私法關
    係，核與本件系爭營利所得之核課無涉。
貳、罰鍰部分：
一、按「納稅義務人已依本法規定辦理結算申報，但對依本法規定應申報課稅之所得
    額有漏報或短報情事者，處以所漏稅額兩倍以下之罰鍰。」為行為時所得稅法第
    一百十條第一項所明定。復按「‧‧‧但應受行政罰之行為，僅須違反禁止規定
    或作為義務，而不以發生損害或危險為其要件者，推定為有過失，於行為人不能
    舉證證明自己無過失時，即應受處罰。‧‧‧。」司法院釋字第二七五號解釋可
    資參照。
二、經查本件原告辦理八十五年度綜合所得稅結算申報，漏未申報其扶養親屬劉子光
    營利所得四四○、○○○元及利息所得二○、五二七元，原處分依據前揭法條規
    定，按短漏稅額四八、○七八元，處罰鍰二四、○○○元【計算式：48,078×
    0.5=24,039，計至百元止】。
三、經查原告扶養親屬確有該漏報之利息及營利所得，已如前述，原告即應依所得稅
    法第七十一條規定辦理申報。是以原告對於是項所得漏未申報，縱非故意，仍難
    卸免其過失漏報之責任，徵諸首揭規定，原處分據以處罰，尚無不合，惟經重行
    就短漏稅額依前揭規定核計，應處罰鍰為二三、三○○元【計算式：48,078×（
    20,527×0.2＋440, 000×0.5）＼460,527=23,396，計至百元止】，與原處罰鍰
    二四、○○○元之差額七○○元，復查決定准予核減，洵無不合。
    理  由
一、按「個人之綜合所得總額，以其全年左列各類所得合併計算之：第一類：營利所
    得：公司股東所分配之股利、合作社社員所分配之盈餘、合夥組織營利事業之合
    夥人每年度應分配之盈餘、獨資資本主每年自其獨資經營事業所得之盈餘及個人
    一時貿易之盈餘皆屬之。」、「納稅義務人已依本法規定辦理結算申報，但對依
    本法規定應申報課稅之所得額有漏報或短報情事者，處以所漏稅額兩倍以下之罰
    鍰。」、「公司之股東所分配之盈餘，按公司申報所得額時，所開具股東姓名、
    住址及已付或應付之盈餘數額核定之。」行為時所得稅法第十四條第一項第一類
    第一款、第一百十條第一項及同法施行細則第十一條分別定有明文。。次按「應
    受行政罰之行為，僅須違反禁止規定或作為義務，而不以發生損害或危險為其要
    件者，推定為有過失，於行為人不能舉證證明自己無過失時，即應受處罰。‧‧
    ‧。」司法院釋字第二七五號解釋可資參照。
二、本件原告對於其扶養親屬劉子光確有領取系爭四四○、○○○元之款項之事實並
    不爭執。原告雖主張劉子光所投資金額金額總計四十九萬五千元，確實大於該公
    司所稱結束營業所返還之款項，應為投資之損失，並無所得云云。惟查，承德市
    場公司六十七年十二月二十二日成立時，原告持股一股，金額十五萬元，其後現
    金增資至八十一年時，原告投資金額為三七五、○○○元，八十五年六月二十六
    日以出售土地所得一五三、一八○、○○○元辦理增資後，每人投資額為八三五
    、○○○元，於同年八月十三日辦理減資每人分配四四○、○○○元後之投資額
    為三九五、○○○元，有被告向經濟部查調之公司登記事項卡及公司登記基本資
    料查詢表附卷可參，尚大於增資前之投資額三七五、○○○元；至其主張原始投
    資額為四九五、○○○元乙節，既與該公司登記之投資額不符，自無從據以對抗
    第三人，至於不符原因為何為原告與公司間之事項；是本件原告於領取系爭四四
    ○、○○○元之盈餘後，於公司尚有股金三九五、○○○元存在，則原告所稱該
    四四○、○○○元係屬退還股金一節，於法尚屬無據，為無理由；至於原告所稱
    公司實際上已結束一節，係屬該公司與股東間權利義務之私法關係，核與本件系
    爭營利所得之核課無涉。
三、原告扶養親屬確有該漏報之營利所得，已如前述，原告即應依所得稅法第七十一
    條規定辦理申報，原告對於是項所得漏未申報，縱非故意，仍難卸免其過失漏報
    之責任，原處分依首揭規定及解釋據以處罰，亦無不合。
四、從而，本件原處分並無違誤，訴願決定予以維持，亦無不合，原告起訴意旨為無
    理由，應予駁回。
據上論結，本件原告之訴為無理由，爰依行政訴訟法第九十八條第三項前段，判決如
主文。
中      華      民      國    九十二    年      八      月    二十七    日
                        臺北高等行政法院第五庭
                                          法官  黃清光
右為正本係照原本作成。
本件以訴訟事件所涉及之法律見解具有原則性者為限，始得於本判決送達後二十日內
向本院提出上訴狀並表明上訴理由，如已於本判決宣示後送達前提起上訴者，應於判
決送達後二十日內補具上訴理由（均按他造人數附繕本），且經最高行政法院許可後
方得上訴。
中      華      民      國    九十二    年      八      月    二十七    日
                                         書記官  楊子鋒


司法院資訊處製作；財團法人民間司法改革基金會備份。
